【裁判字號】    97,交訴,14
【裁判日期】    970731
【裁判案由】    業務過失致死
【裁判全文】
臺灣新竹地方法院刑事判決              97年度交訴字第14號
公  訴  人  臺灣新竹地方法院檢察署檢察官
被      告  甲○○
選任辯護人  李文傑律師
            陳進興律師
上列被告因業務過失致死案件，經檢察官聲請以簡易判決處刑（
96年度偵字第1871號），本院認不宜適用簡易程序，改依通常程
序審理，判決如下︰
    主  文
甲○○從事業務之人，因業務上之過失致人於死，處有期徒刑肆
月，如易科罰金，以新臺幣壹仟元折算壹日；減為有期徒刑貳月
，如易科罰金，以新臺幣壹仟元折算壹日。
    事  實
一、甲○○任職設於新竹縣竹北市斗崙里下斗崙41號「新崙交通
    實業股份有限公司」，擔任營業貨運曳引車司機，係以駕駛
    車輛為其業務之人。甲○○於民國95年7月4日，駕駛車號HR
    －557號營業貨運曳引車附載車號AF－02號油罐車，由竹北
    交流道上國道1號公路由南往北方向行駛外側車道，迨同日
    上午4時15分許，行經該公路北向89.5公里，即新竹縣竹北
    市路段處時，原須注意汽車在同向二車道以上之道路，由同
    向二車道進入一車道，應讓直行車道之車輛先行，無直行車
    道者，外車道之車輛應讓內車道之車輛先行，及變換車道時
    ，應讓直行車先行，並注意安全距離，且應隨時採取必要之
    安全措施，而依當時天候晴、路面鋪裝柏油、乾燥無缺陷、
    無障礙物，視距良好等一切情狀，並無不能注意之情事，因
    前方外側車道88.7公里處有顏維利所駕駛之車號643－HS號
    營業用聯結車右後輪爆胎後起火燃燒之意外交通事故，為撲
    滅火勢及處理善後，而封閉外側車道與中線車道，致車道數
    縮減僅開放內線通車，甲○○於變換車道自外線車道併入中
    線車道時，竟疏未讓直行車先行，且未注意安全距離，即貿
    然駛入中線車道，適丁○○酒後無照駕駛車號8P－8257號自
    小客車（經換算呼氣酒精濃度為每公升1.245毫克），自後
    同方向沿中線車道行抵該處，其駕駛能力因酒精濃度過量而
    受嚴重影響，疏未注意車前狀況，而閃避不及，丁○○所駕
    駛之上開自小客車車頭不慎追撞甲○○所駕駛之上開曳引車
    所附載之油罐車左後側防捲鐵條，致其受有外傷性窒息、胸
    腹腔出血等傷害，經送東元綜合醫院急救，延至同日上午7
    時20分許因胸部鈍力損傷不治而死亡。甲○○於肇事後，在
    有偵查權之機關或公務員尚未發覺其車禍肇事前，委請拖吊
    車司機報警，並向前往處理車禍事宜之內政部警政署國道公
    路警察局第二警察隊楊梅分隊警員戊○○表明為肇事者，自
    首而接受裁判。
二、案經丁○○之父丙○○訴由內政部警政署國道公路警察局第
    二警察隊報請台灣新竹地方法院檢察署檢察官相驗後自動檢
    舉偵查聲請簡易判決處刑。
    理  由
壹、程序部分：
    本案認定事實所引用之文書證據，並無證據證明係公務員違
    背法定程序所取得，亦無刑事訴訟法第159條之4之顯有不可
    信之情況與不得作為證據之情形，自應認有證據能力，此合
    先敘明。
貳、實體部分：
一、訊據被告甲○○固坦認有於前揭時、地，駕駛上開營業貨運
    曳引車遭被害人丁○○所駕駛之上開自小客車撞擊，被害人
    傷重不治死亡等事實，惟矢口否認有何業務過失致死犯行，
    辯稱：伊已經變換車道至中線且有開警示燈，往前走了400
    公尺才被被害人追撞，是在中線車道開車的時候被追撞，被
    追撞時車子是呈直線狀態，可能是被害人丁○○看到伊的車
    要閃避才會有所謂的斜角撞擊，對於本件車禍並無過失云云
    。辯護人辯護意旨則略以：被告於外側車道行駛時，係因前
    方有事故發生，造成交通阻塞，始由外側車道切入中線車道
    行駛，斯時被告之時速約15公里，且有按下閃爍雙黃燈警示
    ，而被害人肇事時酒精濃度達每公升1.245毫克，顯已喪失
    應有之注意力及判斷力，而高速行駛中線車道時，未保持安
    全距離，旋於發現前方被告駕駛之曳引車時，已煞車不及，
    乃企圖向左閃避，惟因距離過短，向左閃避不成後追撞被告
    曳引車之左後角，觀諸現場圖所示，被害人所駕駛之自小客
    車散落物及被告曳引車鐵條係散落在往北方向左邊，中線車
    道與內側車道邊沿地帶，非散落在右邊外側車道與中線車道
    邊沿地帶，可證被告之曳引車早已在中線車道向北行駛中，
    而非由外側車道切入中線車道橫斜兩車道道路間，又鐵條掉
    落時會彈跳，彈跳後停在的地方，不能就認定為撞擊點，而
    碎片掉落會像下雨般散落不會彈跳，本件散落物之散落方式
    係南向北順著路邊成長形狀，且中線車道中間部位並無任何
    碎片，更未在外側車道與中線車道邊沿地方有任何碎片之散
    落，唯有被告之曳引車與被害人之自小客車已在中線車道上
    同方向北行，才會有該碎片之形狀與掉落位置，亦可反證撞
    擊點絕不是在中間車道之中間部位，另自車禍後被告曳引車
    停止位置，其左前車頭與左後部，距離中線與內側車道均為
    0.2公尺，而非橫跨外側與中線及內線車道上，及被害人自
    小客車之車損部位，係右前車頭較為嚴重，應可確認係被害
    人之自小客車追撞被告之曳引車所致，被告係因當時之路況
    ，依警燈所示在遵守交通規則下，在中線車道行駛中被無照
    駕駛，極端酒醉昏迷之被害人駕駛自小客車自後追撞，應無
    過失等語。經查：
（一）被告之營業貨運曳引車（下稱B車）遭被害人之自小客車
      （下稱A車）撞擊後，其防捲鐵條掉落位置在中線車道距
      離內側車道2公尺，而中線車道之寬度為3.7公尺，被害人
      自小客車碎片散落物則向前分布在中線偏內側車道處一節
      ，經證人即到場處理本件交通事故之國道公路警察局第二
      警察隊楊梅分隊警員戊○○於本院審理時具結證述屬實，
      證人戊○○證述：B車防捲鐵條比較靠近中線車道與外線
      車道的邊緣線位置，所繪製之現場圖有點誤差等語（見本
      院卷第46頁），並有B車防捲鐵條掉落位置之現場照片1幀
      附卷可參（見相驗卷第20頁上方），依車道寬度3.7公尺
      及防捲鐵條掉落位置在中線車道距離內側車道2公尺計算
      結果，B車遭撞擊後致其防捲鐵條掉落，其掉落位置應在
      中線車道較靠近外側車道處，堪以認定。
（二）本件經送中央警察大學鑑定，其就本件事故發生原因所為
      之分析認：本案事故發生原因為被害人因酒精濃度過量致
      未能注意車前狀況，追撞因車道數縮減由外側車道併入中
      線車道之被告曳引車，並導致被害人傷重而死亡，再由曳
      引車被追撞位置在左後保桿處，研判被告所駕駛之曳引車
      由外側車道尚未完成併入中線車道時即被追撞，被告所駕
      駛之曳引車有變換車道未注意安全距離之嫌，鑑定結果為
      ：被害人駕駛8P－8275號自小客車無照駕駛，酒精濃度過
      量未能注意車前狀況為肇事主因，被告駕駛HR－557號營
      業貨運曳引車涉嫌因車道數縮減由外側車道併入中線車道
      未注意安全距離為肇事次因一節，有中央警察大學97 年1
      月4日校鑑科字第0960004968號函暨其所附鑑定書1份在卷
      可稽（見本院96年度竹交簡字第624號卷第86至95頁），
      復經本院依職權就鑑定報告內容函詢結果：「依據警繪現
      場圖標示中間車道A車碎片散落物及B車防捲入鐵條位置距
      離左側車道線2公尺（點1），因此可推定B車左後保桿係
      於中線車道之中央位置被A車追撞，再與B車左後車身肇事
      後終止位置距離左側車道線0.2公尺（點2）對照，以上兩
      點畫一直線說明B車車身向左偏行。若A車有閃避將方向盤
      往左偏，則其車損部位應是右前車頭，惟A車受損情形係
      車頭正面全毀，與前述假設之結果不符。」等情，亦有中
      央警察大學97年3月25日校鑑科字第0970001395號函附卷
      為憑（見本院96年度竹交簡字第624號卷第126頁）。
（三）鑑定證人乙○○於本院審理時就兩車撞擊點之位置具結證
      述：鐵條是散落物或許會因為撞擊而彈跳，不能單看鐵條
      來看撞擊的點，之所以以鐵條掉落位置作為兩車撞擊點之
      依據，還有參酌兩車撞擊部位及停車位置作推定，因後車
      （指A車）前車頭撞擊前車 (指B車）的左後部位，兩車當
      時並不是前後關係，是有角度的，前面的B車主要受損部
      位在於左後，後車A車車頭全毀，兩車都是向前直行，由
      後車（指A車）車頭受損情形來看，是高速行進，在撞擊
      那一剎那，也沒有煞車減速閃避。前面的車子（指B車）
      被撞擊之後，還有向前，因為當時B車還在慢速行進中，
      被撞之後，還向前移動10公尺，停車的位置不是被撞那一
      瞬間的位置，被撞的位置應該就是散落物及鐵條的位置，
      所以推定B車是在中線車道的中央位置被A車追撞等語（見
      本院卷第63、64頁）。
（四）自A車受損情形觀之，於撞擊B車瞬間係高速行駛，並無任
      何煞車痕跡一節，有現場圖及A車受損照片供參（見相驗
      卷第18、23頁），參以被告自承當時時速只有15公里等語
      （見相驗卷第7頁），及B車總聯結重量達35噸，且遭撞擊
      後僅向前移動10公尺即行停止等情觀之，依物理慣性原理
      ，A車撞擊後所產生之散落物應在其正前方，而B車的速度
      既然不快，車子又很重，其掉落之防捲鐵條即會被自身之
      車身擋住而排除彈跳之可能性，此並經鑑定證人乙○○於
      本院審理時結證明確（見本院卷第69頁），是本院認鑑定
      意見以撞擊後最靠近A車之散落物即B車防捲鐵條掉落位置
      作為兩車之撞擊點，其論述核屬有據，應堪採信。
（五）再B車的車寬為2.46公尺，防捲鐵條位於左側車身後方，
      而B車係左車角遭撞擊一節，除據被告供承甚明，並有B車
      受損照片及其提出之同型車車輛照片可按（見相驗卷第22
      頁，本院卷第56、86頁），而B車係在距離內側車道2公尺
      處遭A車撞擊，對照中線車道寬度為3.7公尺，可知B車於
      撞擊時其右側車輪仍有0.76公尺尚未進入中線車道（計算
      式為：2.46＋2－3.7＝0.76），又B車遭撞擊時，左後車
      身已進入中線車道1.7公尺（計算式為：3.7－2＝1.7），
      對照A車自小客車之車寬一般為1.8公尺，從A車撞擊的角
      度與最後停車的位置來看，A車是比較靠近中線偏內側車
      道，散落物才會靠中線的左側等情，業據鑑定證人乙○○
      結證在卷（見本院卷第67頁），是綜合事故現場散落物分
      布方式、A、B兩車撞擊後之停止位置及B車車輛寬度、車
      道寬度等客觀跡證觀之，B車於遭撞擊時，車身係向左偏
      行，而尚未完全併入中線車道，A車車頭撞擊B車左後部位
      ，兩者並非前後直線關係，是有角度的一節，堪以認定。
（六）又被告自承：被撞的當時，因為左右側都有車，沒有作變
      換內線的動作等語（見本院卷第85頁），衡以B車之重量
      非輕，車身長達12.97公尺等情觀之，被告欲自外側車道
      切入中線車道，其方向盤轉向應有一定角度一節，應堪認
      定，另觀諸現場圖，B車於遭撞擊後之停車位置在中線車
      道距離外側車道1.04公尺（計算式為：3.7－2.46－0.2＝
      1.04），較其左側車身在中線車道距離內側車道0.2公尺
      為寬，亦與B車的行向及其當時之駕駛行為互為吻合，此
      並經鑑定證人乙○○結證在卷（見本院卷第71頁），再B
      車遭撞擊後停止，其左側前後車身均在中線車道距離內側
      車道0.2公尺，依當時情狀觀之，被告突遭撞擊，尚須一
      定的反應時間，其當時切入中線車道的駕駛行為不會因此
      而改變，惟被撞後，被告勢必作停車的動作，車子向前移
      動時，車身也因此而打直，此乃一般駕駛人面對突如其來
      的撞擊時所採取之應變措施，是尚不得以B車遭撞擊後停
      止位置，其左側車身前後與內線車道之距離為等距，而反
      推B車於遭撞擊時已完全在中線車道行駛中，鑑定證人乙○○亦具結證述：若B車已完全進入中線車道，其受損情
      形就不會是左後車角受損，應該是正面受損等語（見本院
      卷第68頁），應堪採信。
（七）A車追撞B車後之停止位置有約0.1公尺的車身已進入內側
      車道，而車身受損情形則以「右前車頭」較為嚴重，前輪
      亦稍偏左有轉向之情形，此業據證人戊○○警員結證在卷
      ，並有A車車輛受損照片及現場圖在卷供參（見本院卷第
      47頁，相驗卷第18、23頁），此與鑑定報告所載A車前車
      頭嚴重凹損暨中央警察大學97年3月25日校鑑字第
      0970001395號函說明二、（二）所載「A車受損情形係車
      頭正面全毀」等內容稍有歧異（見本院96年度竹交簡字第
      624號卷第90、126頁反面），惟鑑定證人乙○○對此亦具
      結證述：「A車追撞B車不是筆直的追撞，因為前面的B車
      帶有角度，A車撞前面有斜角度的車子，撞擊部位不會是
      整個車頭毀損情形都一樣，A車如果要往左閃避才撞擊B車
      左後車體，A車撞擊後的位置不會還在中線車道內，撞擊
      後會撞到左側中間護欄部位，以車輛當時的速度來看，撞
      擊後他還會失控再撞擊護欄。」、「A車停在中線車道，
      車身略為靠內線車道，有一轉向的斜角，是撞擊那一瞬間
      因撞擊力的不均勻所造成的，而不是閃避造成的。後面追
      撞前車，撞到斜角，受力點不一樣，所以車身撞完之後，
      一定會有一點轉向，如果是閃避，絕對不是這樣，閃避是
      整個車身進入內線車道，會撞到護欄。A車的車寬大約1.8
      公尺，他的撞擊點如果是正面撞擊B車正側後面，車子會
      正直的停在那邊，如果1.8公尺的車身，他的受力點應該
      是在A車車頭右邊一點，所以A車車頭的右半車頭是撞擊點
      ，再加上B車在移動，所以A車車身一定會稍微轉向。」、
      「照片上雖然A車車輪有一點點轉向，這是因為撞擊車體
      變形所造成的，應該不是偏閃，如果偏閃車輪轉向不是這
      樣。」、「撞擊角度前車是角撞，撞擊左後車角。」、「
      因為受力點有擠壓，車體的結構受損情形不會完全一樣。
      」等語（見本院卷第67、68、75、76頁），又被害人於發
      生本件事故後，經抽血檢驗其酒精濃度，換算結果為呼氣
      酒精濃度每公升1.245毫克，屬中、中到重度之酒精中毒
      症狀，此有國道公路警察局第2警察隊道路交通事故當事
      人酒精測定紀錄表及酒精濃度中毒症狀表各1紙存卷為憑
      （見相驗卷第5頁、本院96年度竹交簡字第624號卷第95頁
      ），被害人之駕駛行為，固因其飲酒而影響其判斷力，惟
      尚無其他事證肯認A車係因不及閃避而偏閃始撞擊B車左後
      角，與B車變換車道之行為完全無涉，而鑑定意見肯認之B
      車於遭撞擊時，尚未完全進入中線車道，且兩車係呈有角
      度的撞擊等情，亦與現場跡證並無矛盾之處，已如前述，
      尚不得以被害人酒後駕車及其右前車頭車損情形較為嚴重
      暨撞擊後有部分車身進入內側車道一節，據以排除被告變
      換車道未注意安全距離之過失責任。
（八）此外，復有國道公路警察局第二警察隊交通事故初步分析
      研判表、道路交通事故調查報告表（一）（二）、國道公
      路警察局道路交通事故當事人登記聯單、現場照片、國道
      公路警察局第二警察隊重大交通事故紀錄（通報）單、員
      警檢視B車後車燈及方向燈運作是否正常之書面紀錄及照
      片等附卷可資佐憑（見相驗卷第4、16、17、19、20至26
      、37、43至48、56至59頁）。
二、按汽車在同向二車道以上之道路，由同向二車道進入一車道
    ，應讓直行車道之車輛先行，無直行車道者，外車道之車輛
    應讓內車道之車輛先行，及變換車道時，應讓直行車先行，
    並注意安全距離，且應隨時採取必要之安全措施，道路交通
    安全規則第98條第1項第4款前段、第6款及第94條第3項分別
    定有明文。被告於上開時地駕車，應注意並能注意上開規定
    ，竟不注意，以致肇事，使被害人死亡，顯有於變換車道未
    讓直行車先行，並注意安全距離之過失。且被害人確因本件
    車禍受有外傷性窒息、胸腹腔出血等傷害，經送東元綜合醫
    院急救，延至95年7月4日上午7時20分許因胸部鈍力損傷不
    治而死亡等情，亦經台灣新竹地方法院檢察署檢察官督同法
    醫相驗明確，此有東元綜合醫院乙種診斷證明書、台灣新竹
    地方法院檢察署相驗報告書、相驗屍體證明書、驗斷書、勘
    驗筆錄各1份及相驗照片等在卷可證（見相驗卷第27、31、3
    4、50至55、74至81頁）。是被害人之死亡與被告之過失行
    為具有相當因果關係。從而，本件事證明確，被告犯行堪以
    認定。
三、被告係以駕駛營業貨運曳引車為業之人，並領有職業聯結車
    之駕駛執照，此據其供明在卷，並有駕駛執照及行車執照影
    本各1紙附卷可稽（見相驗卷第41頁），為從事駕駛業務之
    人，於執行業務中開車肇事致人於死，核其所為，應係犯刑
    法第276條第2項之業務過失致死罪。末查被告於肇事後委託
    拖吊車司機報警，於警員到場未發覺犯人前主動表明為肇事
    者並接受裁判，此有本院公務電話紀錄表及國道公路警察局
    道路交通事故肇事人自首情形紀錄表各1紙存卷供參，其對
    於未發覺之罪自首而受裁判，依刑法第62條前段之規定減輕
    其刑。爰審酌被告對於本件車禍之過失責任較輕，前並無犯
    罪前科，此有臺灣高等法院被告前案紀錄表在卷可查，素行
    尚稱良好，惟迄未能與被害人家屬達成民事和解，犯後亦否
    認犯行，態度不佳等一切情狀，量處如主文所示之刑，並諭
    知易科罰金之折算標準。又被告行為時間係在96年4月24日
    以前，且所犯之業務過失致死罪又非屬中華民國九十六年罪
    犯減刑條例第3條所列各款限制減刑之罪，應依同條例第2條
    第1項第3款之規定減輕其刑2分之1，並諭知易科罰金之折算
    標準。
據上論斷，應依刑事訴訟法第452條、第299條第1項前段，刑法
第276條第2項、第62條前段、第41條第1項前段，刑法施行法第1
條之1第1項、第2項前段，中華民國九十六年罪犯減刑條例第2條
第1項第3款、第7條，判決如主文。
本案經檢察官葉乃瑋到庭執行職務。
中    華    民    國    97    年    7     月    31    日
                  交通法庭審判長法    官  吳靜怡
                                法    官  林佑珊
                                法    官  蔡欣怡
如不服本判決應於收受本判決後10日內向本院提出上訴書狀，上
訴書狀應敘述具體理由。上訴書狀未敘述上訴理由者，應於上訴
期間屆滿後20日內補提理由書狀於本院 (均須按他造當事人之人
數附繕本 )「切勿逕送上級法院」。
以上正本證明與原本無異。
中    華    民    國    97    年    7     月    31    日
                                書 記 官  劉怡芳
附錄本案論罪科刑法條全文：
刑法第276條第2項
從事業務之人，因業務上之過失犯前項之罪者，處5年以下有期
徒刑或拘役，得併科3,000元以下罰金。


司法院資訊處製作；財團法人民間司法改革基金會備份。
